臺灣臺中地方法院刑事判決　　　　　　　94年度易字第1334號
公　訴　人　臺灣臺中地方法院檢察署檢察官
被　　　告　丁○○
上列被告因詐欺案件，經檢察官提起公訴（93年度偵字第17872
號），本院判決如下：
    主    文
丁○○無罪。
    理      由
一、公訴意旨略以：
（一）被告丁○○於民國七十九間，向案外人蔡榮卿承受坐落彰
　　　化縣福興鄉○○段第四五○之二、四五一至四五八、四六
　　　○至四六五、四七二、四七四、四七五、二二三地號等共
      十九筆土地之合建權利後，並接續興建案外人蔡榮卿所未
      建造完成之建物共一百十三戶為由，向彰化縣福興鄉公所
      申請核發一百十三戶建物完工證明，並於七十九年四月二
      日檢具上開完工證明向彰化縣鹿港地政事務所申辦建物第
      一次所有權登記。惟經案外人林木興、陳登發二人向鹿港
      地政事務所提出異議，並以係其等二人取得合建權利，由
      其等二人接續建造完成上開一百十三戶建物而原始取得所
      有權為由，於八十年八月九日，始向臺灣彰化地方法院提
      起確認被告對上開一百十三戶建物所有權不存在，案外人
      林木興與陳登發對上開建物所有權存在之訴，經該院於八
      十一年初審及八十二年更審均確認被告對上開建物所有權
　    不存在，案外人林木興與陳登發請求確認所有權存在之訴
      駁回。雙方不服判決均提起上訴，經臺灣高等法院臺中分
      院於八十三年八月間駁回被告之上訴，原判決駁回案外人
      林木興、陳登發就上開一百十三戶中之八十九戶之部分廢
      棄，確認案外人林木興、陳登發對於上開一百十三戶中之
      八十九戶所有權存在。嗣被告、案外人林木興與陳登發又
      對上開判決提起上訴，經最高法院於八十四年六月三十日
      ，以八十四年度臺上字第一六五二號判決廢棄原判決，發
      回臺灣高等法院臺中分院。嗣經該院於八十七年八月三日
      ，以八十四年度重上更(一)字第二五號判決，駁回被告之上
      訴，並確認案外人林木興、陳登發對上開一百十三戶建物
      所有權存在。被告不服提起上訴，經最高法院於八十八年
　　　一月二十八日，以八十八年度臺上字第一六七號判決駁回
　　  被告之上訴，並於同日確定。
（二）被告於八十五年間，明知自八十年八月間開始，即與案外
      人林木興、陳登發就上開一百十三戶建物所有權究屬何人
　　　一節纏訟不休，其間受理該民事訴訟事件之臺灣彰化地方
　　　法院與臺灣高等法院臺中分院就案外人林木興、陳登發對
　　　該一百十三戶建物之所有權是否存在乙節見解雖然不一，
　　　然均一致判決確認被告對上開建物之所有權不存在。被告
  　　於八十五年五月十二日，明知其無法取得上開建物等之所
      有權，竟意圖為自己不法之所有，向證人戊○○出示鄉公
      所核發之完工證明及臺灣高等法院臺中分院（八十三年度
　　　上訴字第二四一七號）之刑事勝訴判決，詐稱有關上開建
　　　物所有權之官司已經確定在案，其已取得所有權云云，將
  　　上開一百十三戶建物中坐落彰化縣福興鄉○○段第四七四
　　　地號、第四七五地號、第四六三地號土地及其上門牌號碼
　　　為彰化縣福興鄉○○路八七巷五九號、六一號、六七號建
　　　物，以新臺幣（下同）共二百二十五萬元之價格出售予證
  　　人戊○○，並當場書立切結書，切結「買賣標的絕對非分
　　　配給予地主之房屋，並保證日後無條件取得該三棟房屋之
  　　土地所有權並辦理土地所有權移轉於戊○○先生名下登記
      完成。並無條件於戊○○先生付完房屋款尾款後二個月內
      幫戊○○先生取得房屋之使用權，如有違以上之條款，願
      負法律上之責任」等語，致證人戊○○不疑有詐而陷於錯
      誤，當場交付現金七十五萬元，及於同年月中旬某日交付
      現金一百五十萬元與被告，被告則分別於收款明細表簽收
      。詎被告自始僅將上開建物之稅籍資料過戶予證人戊○○
      ，證人戊○○於九十年四月間，接獲彰化稅捐處通知上開
      建物業經法院判定所有權人非原設籍課稅之人，始知受騙
      。案經證人戊○○提出告訴，因認被告涉有刑法第三百三
      十九條第一項之詐欺取財罪嫌云云。
二、按犯罪事實應依證據認定之，無證據不得認定犯罪事實；又
    不能證明被告犯罪者，應諭知無罪之判決，刑事訴訟法第一
    百五十四條第二項、第三百零一條第一項分別定有明文。次
    按所謂認定犯罪事實之證據，係指足以認定被告確有犯罪行
    為之積極證據而言，該項證據自須適合於被告犯罪事實之認
    定，始得採為斷罪之資料；又事實之認定，應憑證據，如未
    能發現相當確實證據，或證據不足以證明，自不能以推測或
    擬制之方法，以為裁判之基礎，最高法院二十九年上字第三
    一○五號、四十年臺上字第八六號判例著有明文。再按告訴
    人之告訴，係以被告受刑事訴追為目的，是其陳述是否與事
    實相符，自應調查其他證據以資審認；又事實審法院對於證
    據之取捨，依法雖有自由判斷之權，然積極證據不足證明犯
    罪事實時，被告之抗辯或反證縱屬虛偽，仍不能以此資為積
    極證據應予採信之理由，最高法院亦著有五十二年臺上字第
    一三○○號及三十年上字第四八二號判例可資參照。又按認
    定犯罪事實所憑之證據，無論係直接證據或間接證據，其為
    訴訟上之證明，須於通常一般之人均不致有所懷疑，而得確
    信其為真實之程度者，始得據為有罪之認定，倘其證明尚未
    達到此一程度，而有合理之懷疑存在，復無其他調查途徑可
    尋，法院即應為無罪之判決，最高法院七十六年臺上字第四
    九八六號著有判例。末按刑法第三百三十九條第一項詐欺罪
    之成立，以意圖為自己或第三人不法所有，以詐術使人將本
    人或第三人之物交付為要件。所謂以詐術使人交付，必須被
    詐欺人因其詐術而陷於錯誤，若其所用方法，不能認為詐術
    ，亦不致使人陷於錯誤，即不構成該罪，最高法院四十六年
    臺上字第二六○號判例亦有明文。
三、公訴人認被告丁○○涉有上開詐欺取財罪嫌，無非係以證人
    戊○○於偵查中指述歷歷，並有不動產買賣契約書、收款明
    細表、切結書、彰化縣稅捐稽徵處九十彰稅財字第九○一一
    ○三三○號函、判決書影本及土地登記謄本附卷可稽，且認
    為被告為生活智識及社會經驗正常之成年人，應具有一般人
    判斷事理之能力，苟未曾收受達二百二十五萬元之鉅款，何
    以願意於收款明細表之「第一次付款」、「第二次付款」欄
    位下親自簽名蓋章，被告明知無法取得上開建物之所有權，
    仍與證人戊○○訂定不動產買賣契約，可認為其主觀上具有
    不法所有之意圖，又上開民事訴訟自八十年間開始進行迄與
    證人戊○○訂定買賣契約之八十五年間，已纏訟五年仍無法
    定讞，被告歷數次民事判決結果均對上開建物之所有權不存
    在，雖因上訴尚未確定，然當知悉短期內無法取得上開建物
    之所有權，竟向證人戊○○提示與所有權判定無關之刑事勝
　  訴判決，藉以詐騙證人戊○○官司已經結束，並切結承諾願
    自收尾款後二個月內，將土地、房屋所有權及使用權辦理過
　　戶，以此方式使用詐術使證人戊○○陷於錯誤而交付財物之
　  情事甚明，為其主要依據。訊據被告固坦承其有於證人戊○○提出之不動產買賣契約書的立約人欄、收款明細表欄及切
    結書之立切結書人欄下簽名等情，惟堅決否認有何詐欺取財
    犯行，辯稱：坐落彰化縣福興鄉○○段第四七四地號、第四
    七五地號、第四六三地號土地及其上門牌號碼為彰化縣福興
　　鄉○○路八七巷五九號、六一號、六七號建物，是其所有，
    但已賣給丙○○，由丙○○於八十五年五月間以每間房地四
    十五萬元賣給戊○○，惟因上開房屋的完工證明書是寫其名
    字，為了辦理移轉登記予戊○○，才由其在不動產買賣契約
    書的立約人欄、收款明細表欄及切結書之立切結書人欄下簽
    名，其未取得任何買賣價金；因其一直認為其既向案外人蔡
    榮卿承受坐落彰化縣福興鄉○○段第四五○之二、四五一至
    四五八、四六○至四六五、四七二、四七四、四七五、二二
    三地號等共十九筆土地合建權利，並接續興建案外人蔡榮卿
    所未建造完成之建物共一百十三戶，且由彰化縣福興鄉公所
    取得一百十三戶建物完工證明書，也繳納十年房屋稅金，對
    上開房地自有權利，且於八十五年間民事判決尚未確定，其
    拿臺灣高等法院臺中分院八十三年度上訴字第二四一七號判
    其無罪的刑事判決給戊○○看，是用以表示其對上開房地擁
    有權利之意，絕非欺騙戊○○之舉等語。
四、經查：
（一）就坐落彰化縣福興鄉○○段第四七四地號、第四七五地號
      、第四六三地號土地及其上門牌號碼為彰化縣福興鄉○○
　　　路八七巷五九號、六一號、六七號建物，係以被告名義與
      證人戊○○簽約，並由被告於收款明細表之「第一次付款
      」、「第二次付款」欄位下親自簽名蓋章，而案外人丙○○僅於八十五年五月四日之協議書擔任見證人而已等情，
      有協議書、不動產買賣契約書附收款明細表、切結書各一
      份在卷可憑，且證人甲○○即書擬八十五年五月四日協議
      書之代書於本院審理時到庭證述：丙○○是擔任見證人，
      只有在寫協議書時在場而已等語明確，再徵以上開房地未
      曾移轉予案外人丙○○等情，有彰化縣福興鄉公所九十四
      年八月十九日福鄉財字第○九四○○○八七六四號函、彰
      化縣稅捐稽徵處九十四年八月三十一日彰稅土字第○九四
      ○○七○三一二號函各一份存卷可佐，顯見被告未曾將上
      開房地移轉予案外人丙○○，上開房地應係由被告擔任出
      賣人而賣給證人戊○○無訛。是被告辯稱：上開房地已賣
      給丙○○，再由丙○○於八十五年五月間賣給戊○○，只
      因上開房屋的完工證明書是寫其名字，為了辦理移轉登記
      ，才由其在不動產買賣契約書的立約人欄、收款明細表欄
      及切結書之立切結書人欄下簽名云云，核無事實不符而無
      可取。
（二）坐落彰化縣福興鄉○○段四五○之二、四五一至四五八、
      四六○至四六五、四七二、四七四、四七五、二二三地號
      等十九筆土地之所有權人，曾於六十九年一月二日提供土
      地與案外人蔡榮卿合建，由案外人蔡榮卿向彰化縣福興鄉
      公所申請建築房屋三百六十一戶。惟於興建途中，案外人
      蔡榮卿因受經濟不景氣影響，資金週轉不靈，乃於七十一
      年五月二十日書立拋棄書給上開土地所有權人，並將合建
      權利讓與案外人陳登發、林木興二人，案外人陳登發、林
      木興又於七十一年九月十八日與上開土地所有權人訂立合
      建契約。嗣因案外人蔡榮卿與陳登發、林木興間就契約履
      行迭有糾紛，興訟不斷，其間案外人陳登發並立具放棄書
      將其權利轉讓予案外人林士讓，而後於七十五年四月二十
      三日，案外人蔡榮卿與林木興、林士讓就上開合建房屋承
      攬工程達成和解，並簽立和解書，依和解書第二之(1)項約
　    定，案外人林木興、林士讓應給付案外人蔡榮卿五百萬元
      ，案外人蔡榮卿應就其中一百八十戶部分（下稱一百八十
      戶）申辦房屋起造人名義變更。第二之(2)項約定，尾款於
      雙方和解之日起六個月內，由案外人林木興、林士讓交付
      六百二十萬元，若尾款不付清，房屋名義申請人不得變更
      於案外人林木興、林士讓名下。第三之(3)項約定，若案外
      人林木興、林士讓在和解成立後六個月內，未付清尾款，
      案外人蔡榮卿即自行收回其一百八十一戶（按即前述一百
      八十戶以外之另一百八十一戶，本案證人戊○○購買之房
      屋均屬此批一百八十一戶中之部分戶數，下稱一百八十一
      戶）之權益。然因案外人林木興缺乏資金，故由案外人黃
      進來等人於上開和解書簽立當日先代為支付五百萬元，案
      外人林木興、林士讓並於同日與案外人黃進來簽立前開房
      屋之承攬工程契約，依該承攬工程契約書第六條約定，案
      外人林木興、林士讓應負責將原建造人蔡榮卿名義過戶一
      百六十九戶予案外人黃進來或其指定之任何人。而後於七
      十六年二月八日，案外人黃進來又將其與案外人林木興、
      林士讓簽立之上開承攬工程契約權利義務轉讓予被告。另
      案外人蔡榮卿雖亦依約向彰化縣福興鄉公所申請上開一百
      八十戶之完工證明，惟該所遲未為准駁與否之函復，案外
      人林木興、林士讓乃拒付尾款六百二十萬元。案外人蔡榮
      卿因認案外人林木興、林士讓違約，乃依上開和解契約書
      第三之(3)項之約定，收回該一百八十一戶之權利，並於七
      十七年四月十二日，以七百七十萬元價格，將該一百八十
      一戶之權利轉與被告。被告於七十九年二月二十七日即依
      規定向彰化縣福興鄉公所申請取得該一百八十一戶中之一
      百一十三件之完工證明，並憑以向彰化縣鹿港地政事務所
      申請建物所有權第一次登記等情，業據被告供明在卷，並
      有合建房屋契約書、陳登發書立之放棄書、蔡榮卿與林木
      興、林士讓簽立之和解書、蔡榮卿出具之拋棄書、黃進來
      書立之切結同意書、收據、讓渡拋棄書等件附卷可佐及臺
      灣彰化地方法院八十年度重訴字第二二號、八十一年度重
      訴更字第一號、臺灣高等法院臺中分院八十一年度重上字
      第三二號、八十二年度重上字第六六號、八十四年度重上
      更（一）字第二五號、最高法院八十四年度臺上字第一六
      五二號、八十八年度臺上字第一六七號、八十八年度臺再
      字第七四號、八十九年度臺再字第二九號、八十九年度臺
      再字第七七號等民事判決書，臺灣彰化地方法院七十九年
      度易字第四六三號、臺灣高等法院臺中分院七十九年度上
      易字第一三二三號蔡榮卿被訴詐欺案件刑事判決，臺灣彰
      化地方法院八十二年度易字第三七二四號、臺灣高等法院
      臺中分院八十三年度上易字第二二三四號蔡榮卿被訴詐欺
      案件刑事判決，臺灣彰化地方法院八十二年度訴字第一○
      二五號、臺灣高等法院臺中分院八十三年度上訴字第二四
      一七號被告被訴偽造文書案件刑事判決書在卷可參。據此
      ，被告辯稱其係向案外人蔡榮卿買得上開一百八十一戶之
      合建權利，有權處分上開房地，才出售予證人戊○○等語
      ，尚非完全無稽，足見被告顯非明知無權利處分，仍出賣
      上開房地與證人戊○○甚明。
（三）又案外人陳登發、林木興雖自八十年起，即對被告就上開
      一百八十一戶中已由被告取得完工證明之一百十三戶部分
      ，提起確認被告就該一百十三戶建物之不動產所有權不存
      在，及確定案外人陳登發、林木興對於該一百十三戶建物
      之不動產所有權存在訴訟，且經歷審審理結果，雖確認被
      告就該一百十三戶建物之不動產所有權不存在，然就案外
      人陳登發、林木興對於該一百十三戶建物之不動產所有權
      是否存在一節，各審見解仍然不一，此有上開歷審民事判
      決書影本在卷可查，且查前開民事事件係經臺灣高等法院
      臺中分院於八十七年八月三日以八十四年度重上更（一）
      字第二五號判決被告對於上開一百十三戶之建物所有權不
      存在，案外人陳登發、林木興對該一百十三戶之建物所有
      權存在，且經最高法院於八十八年一月二十八日以八十八
      年度臺上字第一六七號判決駁回被告之上訴而才告確定，
      而被告雖又提起三次再審訴訟，然分別經最高法院以八十
      八年度臺再字第七四號、八十九年度臺再字第二九號判決
      駁回再審之訴，另以八十九年度臺再字第七七號裁定駁回
      再審之訴，全案始終告確定；再被告就門牌號碼彰化縣福
　　　興鄉○○路八七巷五九號、六一號、六七號建物，係於七
　　　十九年二月二十七日取得完工證明，迄至九十年四月十二
　　　日方由彰化縣稅捐稽徵處以函通知證人戊○○，以被告業
　　　經法院判決確定非所有權人為由而更正房屋納稅義務人，
　　　因而退還證人戊○○所繳納之八十六年房屋稅等情，有證
  　　人戊○○於本院審理時提出證明書三紙，及彰化縣稅捐稽
    　徵處九十年四月十二日九十年彰稅財字第九○一一○三三
      ○號一份在卷可證，足見被告與證人戊○○訂約時即八十
      五年五月十二日前，上開一百十三戶建物所有權究竟為何
      人所有尚不確定，故被告於八十五年五月間，以因對上開
      建物擁有相當於房屋使用執照之完工證明書，而認為享有
      處分之權利，尚與常理無違，即難據此認定被告具有明知
      其無所有權而仍故意出賣與證人戊○○之不法所有意圖。
（四）證人甲○○於本院審理時復結證：其是戊○○所找的代書
      ，就坐落彰化縣福興鄉○○段第四七四地號、第四七五地
      號、第四六三地號土地及其上門牌號碼為彰化縣福興鄉○○路八七巷五九號、六一號、六七號建物之買賣簽寫協議
　　　書時，因土地仍存有糾紛，而建物雖有門牌，有稅籍資料
  　　，但沒有所有權狀，所以只能辦理房屋稅籍過戶手續，這
　    些情形，其都有告訴戊○○，當時戊○○說他知道並同意
      協議書之內容等語屬實，且被告、證人戊○○對於證人甲○○證述書寫協議書之過程均不爭執，並核與卷附之八十
      五年五月四日協議書記載之內容：「一、甲方（指告訴人
      ）同意承受後列標示，並完成稅籍過戶、稅金，而乙方（
      指被告）亦同意提供該稅籍過戶之資料是實。二、乙方向
      甲方保證該房屋於辦理建物所有權第一次登記時，願提出
　　　相關證件並切結證明該所有權確已移轉予甲方，使甲方順
　　　利取得建物所有權狀。三、日後乙方若順利排除土地產權
  　　糾紛，並取得土地所有權，須告知甲方，雙方再行協議土
      地產權移轉等事宜。四、甲、乙雙方訂立本協議書，係各
      俱喜悅，絕無迫勒不得已情形，恐口無憑，特立此書壹式
      貳份，甲乙各存執壹份。」相符，並由被告、證人戊○○
      親簽於上，可知證人戊○○於簽約時，應知悉上開房地仍
　　　存有土地產權糾紛，且就建物部分，僅得辦理稅籍過戶、
　　　繳納稅金之手續而已，尚不可辦理建物所有權移轉登記等
　　  情甚明。
（五）被告於八十五年五月六日就門牌號碼彰化縣福興鄉○○路
      八七巷五九號、六一號、六七號建物向福興鄉公所辦理稅
　　　籍移轉予證人戊○○之手續後，於八十五年五月十二日又
　　　簽訂切結書，內容為：「立切結書人丁○○售予戊○○先
  　　生座落福興鄉○○段地號四七四、四七五門牌福興鄉○○
    　路八七巷五九號及六一號二棟，及座落福興鄉○○段地號
      四六三號門牌福興鄉○○段○○路六七號一棟房屋，合計
      三棟房屋，絕對非分配給予地主之房屋，並保證嗣後無條
      件取得該棟房屋之土地所有權，並辦理土地所有權移轉
      於戊○○先生名下登記完成。並無條件於戊○○先生付完
      房屋款尾款二個月內幫戊○○先生取得房屋之使用權，如
      有違以上之條款，願負法律之責任，並放棄申辯權」，此
      有土地建築改良物買賣所有權移轉契約書各一份在卷可查
      ，是被告於切結書所保證之內容，為「事後」應使證人戊○○無條件取得土地所有權及辦理移轉過戶，且在取得房
      屋尾款二個月內使證人戊○○取得房屋「使用權」，更足
      徵證人戊○○於買賣簽約時，確已知悉上開房地仍存有糾
      紛，致買賣當時無法過戶，方會在預慮不能如期移轉登記
　　　時再行於八十五年五月十二日簽立切結書用以保障自己權
　　　益。況被告確已履行於取得房屋尾款二個月內使證人戊○○取得房屋「使用權」一節，為證人戊○○所不否認，可
  　　知被告並無違背切結書約定事項之行為，即難以切結書之
　    簽立，遽認被告有何詐欺取財之行為。
（六）證人戊○○於本院審理時證述：於簽約時，丁○○對其說
      尚未取得上開房地之所有權等語明確，足認證人戊○○於
      購買上開房地之前，對於所購買之房地仍有訴訟糾紛，且
　    被告尚未取得所有權一事早已知悉甚明。再證人戊○○於
      八十五年間以前，即有多件民刑事訴訟在法院涉訟中，此
      有臺灣高等法院全國前案簡列表、索引卡查詢各一份存卷
      可稽，可見證人戊○○對於刑事判決係本於國家刑罰權之
      行使而對被告為有罪無罪之宣告，並無涉及人民財產權利
      有無之認定的民事刑判決區別，當無誤認之虞，而被告是
　　　持臺灣高等法院臺中分院八十三年度上訴字第二四一七號
　　　判其無罪的刑事判決給證人戊○○看一節，為證人戊○○
　　　所是認，益徵證人戊○○當不因看到該刑事判決即誤會被
　  　告就上開房地已取得所有權。故被告辯稱：其拿臺灣高等
　    法院臺中分院八十三年度上訴字第二四一七號判其無罪的
      刑事判決給戊○○看，是用以表示其對上開房地擁有權利
      之意，非欺騙戊○○之舉等語，即堪採信。
（七）證人戊○○復證稱：因當時丁○○尚未取得上開房地之所
      有權，且房子只有蓋到初胚而已，所以其所買的價格，比
      行情價稍微便宜一點，因為有利潤，所以才向丁○○購買
      等語無訛，由此可知，證人戊○○購買上開房地之價格顯
      低於市價，應係因上開房地產權糾紛所致，從而，亦難認
      被告在與證人戊○○簽訂不動產買賣契約書時，有何施用
      詐術之情事存在。
五、綜上所述，證人戊○○於八十五年五月四日簽訂協議書時，
    應已知悉上開房地仍存有糾紛，雖臺灣高等法院臺中分院八
    十三年度上訴字第二四一七號判決被告無罪，但被告仍未取
　　得所有權，無法辦理過戶之事，並以顯低於市價之價格購買
　  ，尚難認被告有何施用詐欺犯行可言。是被告所辯堪以憑採
    ，本案應僅為被告與證人戊○○間之民事糾葛問題，核與刑
    法第三百三十九條第一項詐欺取財罪之構成要件不合，尚難
    對被告以該罪相繩。此外，本院復查無任何積極證據足資證
    明被告有何詐欺取財之犯行，既不能證明被告犯罪，揆諸上
    揭刑事訴訟法之規定及判例意旨，依法應予諭知被告無罪。
據上論斷，應依刑事訴訟法第三百零一條第一項，判決如主文。
本案經檢察官乙○○到庭執行職務
中　　華　　民　　國　　94　　年　　12　　月　　6 　　日
                  刑事第一庭  審判長法  官  李平勳
                                    法  官  許惠瑜
                                    法  官  周瑞芬
上正本證明與原本無異。
如不服本判決，應於送達後十日內向本院提出上訴狀（須附繕本
），上訴於臺灣高等法院臺中分院。
中　　華　　民　　國　　94　　年　　12　　月　　6 　　日
                                    書記官  何俞瑩
